【裁判字號】    90,上訴,2940
【裁判日期】    901214
【裁判案由】    偽造有價證券等
【裁判全文】
臺灣高等法院刑事判決                            九十年度上訴字第二九四號
    上  訴  人
    即  被  告  乙○○
                蔡文燦
                黃欣欣
右上訴人因偽造有價證券等案件，不服臺灣基隆地方法院九十年度訴字第二八四號，
中華民國九十年七月十二日第一審判決（起訴案號：臺灣基隆地方法院檢察署八十九
年度偵字第五○七八號、九十年度偵字第一五三二號），提起上訴，本院判決如左：
    主  文
原判決關於乙○○部分撤銷。
乙○○無罪。
    理  由
一、公訴意旨略以：被告乙○○因經濟困難，乃於民國（下同）八十九年八月間託甲○○（原審判決有期徒刑二年確定）代尋支票供其使用，甲○○並在同意甲○○
    以購買俗稱「芭樂票」之空白支票暫為應急之建議後，甲○○遂基於幫助乙○○
    行使之犯意，於同年月間，在台北市松山火車站前，以新台幣（下同）三千元之
    代價，向不詳姓名綽號「阿波」之男子購買已蓋妥發票人丁○○印章、付款人為
    上海商業儲蓄銀行中山分行、票據號碼ＯＳＡ0000000，惟金額、發票日
    均未記載之空白支票一張，並於八十九年八月二十八日在台北縣蘆洲市某處將上
    開空白支票交付予乙○○，乙○○於收受上開空白支票後，明知該支票無法兌現
    ，自行填寫發票日為八十九年十月十日、金額四萬元之支票，並持往基隆市○○
    路三十四號三樓銀座餐廳之消費。使該餐廳店員陷於錯誤同意以支票付帳。嗣於
    八十九年十月十一日銀座餐廳股東己○○持上開支票至銀行提示，因已掛失止付
    而遭退票，始知該支票係丁○○於八十九年六月三日凌晨二時許，搭計程車時遺
    失，並於八十九年六月五日掛失止付，循線查悉上情。因認被告乙○○所為，涉
    有犯刑法第二百零一條第一項之偽造有價證券罪、刑法第三百三十九條第一項詐
    欺取財罪嫌等情。
二、按犯罪事實，應依證據認定之，無證據不得推定其犯罪事實；又不能證明被告犯
    罪者，應諭知無罪之判決，刑事訴訟法第一百五十四條、第三百零一條第一項分
    別定有明文。次按刑事訴訟法上所謂認定犯罪事實之證據，係指足以認定被告確
    有犯罪行為之積極證據而言，該項證據自須適合於被告犯罪事實之認定，始得採
    為斷罪資料。如未能發現相當證據，或證據不足以證明，自不能以推測或擬制之
    方法，以為裁判之基礎。又刑事訴訟上證明之資料，無論其為直接或間接證據，
    均須達於通常一般之人均不致有所懷疑，而得確信其為真實之程度，始得據為有
    罪之認定，若其關於被告是否犯罪之證明未能達此程度，而有合理性懷疑之存在
    ，致使無從形成有罪之確信，根據「罪證有疑，利於被告」之證據法則，即不得
    遽為不利被告之認定，此分別有最高法院二十九年上字第三一○五號、四十年臺
    上字第八六號、七十六年臺上字第四九八六號判例可資參照。
三、檢察官起訴認被告犯罪，無非以：被告乙○○、共同被告甲○○於偵查中之自白
    ，且有證人丁○○、己○○之證言，並有支票、遺失票據申報書、票據票據掛失
    止付通知書、掛失止付票據提示人資料查報表影本等為據。
四、訊據上訴人即被告乙○○固坦承在上開空白支票上填寫發票日期及金額等情不諱
    ，惟堅決否認有偽造支票之情事；並辯稱：因甲○○欠伊三萬五千元，伊自甲○○取得空白支票時不知該紙空白支票係被告甲○○所買來，伊填寫金額為四萬元
    ，是想以後再還甲○○五千元，此並有向甲○○說明；伊是事後才知悉為「芭樂
    票」，且伊並非將支票直接交付於己○○，該支票伊並不是交給銀座餐廳做為清
    償消費款項所用，而是交給伊之債權人戊○○。因以前有向戊○○借款未還，所
    以在她催討欠款時委請甲○○幫伊調借支票交給她還債。後來支票是如何轉到銀
    座餐廳我並不知情云云。
五、經查：
（一）原審認定被告犯罪無非以：同案被告甲○○迭於偵查及原審法院調查時供稱：
      「：：買的時候印章是蓋好的，買的時候只知道是芭樂票，但不知是偷的，『
      阿波』的人我認識，他都在松山一帶活動」（見八十九年度偵字第五○七八號
      偵查卷第三十八頁背面、第三十九頁）、「乙○○叫我去買空頭支票給他應急
      用」（見上開偵查卷第四十八頁背面）、「因我姐夫（指乙○○）向我表示他
      手頭很緊，要我幫他找朋友開一張票借他，我告訴他說去買一張『芭樂票』向
      對方應付一下，他表示同意，我就去找我之前看報紙得知賣支票的人來向他買
      空白支票交給他使用」（見原審卷第四八頁九十年六月十三日訊問筆錄）為其
      論據。
（二）惟查：
     (1)同案被告甲○○於本院證稱：「我與被告認識約有十年的時間。」、「因為
       我欠被告新台幣（下同）三萬五千元，被告又逼債很緊，所以我在沒有辦法
       的情形下就去買該張支票作為償還債款。我當時是在台北市松山區五分埔向
       『阿波』的人以三千元買的。」、「我當時住在蘆洲，我打電話請他到我住
       所拿的。我拿給他的時候支票上是空白的，我告訴他說我是向人借款三萬五
       千元，所以我請他只能寫三萬五千元的面額，我當時沒有告訴他說要填寫什
       麼日期。可是後來他打電話告訴我說他填寫四萬元，後來並會拿五千元還我
       。可是我當時沒有告訴他說支票會跳票，我只是說可以寫四萬元。我因為怕
       說如果我告訴他支票是不會兌現的，他會不收，並繼續向我要債，所以沒有
       告訴他支票是買來的。」、「（你拿到支票的時候，是否知道支票不會兌現
       ？）知道，當時我買的時候，『阿波』有告訴我說支票如果交給銀行一定會
       退票。『阿波』還告訴我說要寫多少金額都沒有關係。我當時是以報紙廣告
       與『阿波』聯絡購買支票的。」、「（支票是否乙○○要你去買來給他的？
       ）不是，我是因為被乙○○要債要得很頻繁，心中非常的不爽，所以我才去
       買支票給他抵債，並在檢察官偵訊及原審法院開庭時均表示是被告要我買支
  票給他，事實上是我主動去買來給他的，乙○○並不知情。」（見本院九十
       年十一月一日訊問筆錄）。
     (2)證人戊○○於本院證稱：「我與被告是朋友關係。」、「乙○○因為欠我錢
       未還，後來她就持該面額四萬元的支票給我抵債。後來我就把支票轉給朋友
       ，當時我並沒有在支票後面背書。」、「（你是否認識己○○？）我認識她
       姐姐，可是是由我朋友丙○○轉交給己○○的姐姐。己○○是餐廳的會計人
       員。當時我因為怕我先生知道我借款給乙○○，所以我才請己○○告訴警察
       是乙○○交給她的。」、「（為何支票會交給丙○○？）因為丙○○向我借
       錢，我沒有現金，所以我就把支票拿給丙○○使用。後來丙○○去餐廳消費
       ，以支票付款。」（見本院九十年十一月十五日訊問筆錄）。
     (3)證人丙○○證稱：「（本案系爭支票是何人交給你的？）我的朋友戊○○交
       給我的。後來我持用該支票到銀座餐廳消費付帳。支票後面的名字是餐廳人
       員所寫，我有親眼看到。」（見本院九十年十一月三十日審判筆錄）。
（三）由上觀之，同案被告甲○○於偵查及原審法院調查時所供並非實在，本案應係
      同案被告甲○○欠被告三萬五千元，被告自甲○○處取得空白支票時並不知該
      紙空白支票係同案被告甲○○所買來，被告填寫日期、金額為四萬元，是想以
      後再還甲○○五千元，獲得甲○○同意。被告將支票交付於其債權人戊○○，
      戊○○再轉於丙○○，丙○○去餐廳消費，再交由銀座餐廳股東己○○持上開
      支票至銀行提示不獲兌現。被告辯稱係事後才知悉為「芭樂票」，應可以採信
      。
六、綜上事證，本案起訴書所述被告乙○○犯罪，尚未達於通常一般之人均不致有所
    懷疑，得確信其為真實之程度，而有合理性懷疑之存在，本院無從形成有罪之確
    信。此外，復查無其他積極證據足以證明被告乙○○犯罪，自應諭知乙○○被告
    無罪，原審疏未詳察，遽對被告乙○○部分為論罪科刑，尚有未洽，本件被告乙○○上訴意旨否認犯罪指摘原判決不當為有理由，應將原判決撤銷改判，諭知被
    告乙○○無罪之判決。
據上論斷，應依刑事訴訟法第三百六十九條第一項前段、第三百六十四條、第三百零
一條第一項前段，判決如主文。
本案經檢察官吳慎志到庭執行職務。
中      華      民      國    九十      年     十二     月     十四     日
                                      台灣高等法院刑事第廿四庭
                                          審判長法  官  陳  貽  男
                                                法  官  陳  憲  裕
                                                法  官  王  炳  梁
右正本證明與原本無異。
檢察官如不服本判決應於收受送達後十日內向本院提出上訴書狀，其未述上訴之理由
者並得於提起上訴後十日內向本院補提理由書（均須按他造當事人之人數附繕本）。
被告不得上訴。
                                                書記官  潘  大  鵬
中    華    民    國     九十     年    十二        月      十七        日


司法院資訊處製作；財團法人民間司法改革基金會備份。
